【裁判字號】    97,交聲,317
【裁判日期】    970627
【裁判案由】    聲明異議
【裁判全文】
臺灣臺南地方法院交通事件裁定        97年度交聲字第317號
原處分機關  交通部公路總局嘉義區監理所麻豆監理站
異議人即受
處分人      甲○○
上列受處分人因違反道路交通管理處罰條例案件，對於交通部公
路總局嘉義區監理所麻豆監理站，民國97年3月18日所為之裁決
處分（處分案號：麻監裁罰字第裁75-MM0000000號），聲明異議
，本院裁定如下：
      主  文
原處分撤銷。
甲○○不罰。
      理  由
一、原處分意旨略以：異議人即受處分人甲○○（下稱異議人）
    駕駛車號Y9-5575號自小客車，於民國96年12月8日下午13時
    30分許，行經最高限速為每小時60公里之台南縣台20線34.5
    公里處，以時速每小86公里，超速26公里行駛，遭台南縣警
    察局警員 (下稱舉發機關)製單逕行舉發，嗣原處分機關即
    交通部公路總局嘉義區監理所麻豆監理站，以異議人之違規
    事實明確，乃依道路交通管理處罰條例（下稱處罰條例）第
    40條及第63條第1項第1款之規定，裁處異議人罰鍰新台幣（
    下同）1800元並記違規點數1點等語。
二、本件聲明異議意旨略以：警員未依處罰條例第7條之2第3項
    之規定，於測速照相地點前方約100公尺處設立明顯警告標
    誌，為此聲明異議，請求撤銷原處分云云。
三、按汽車駕駛人，行車速度，超過規定之最高時速，或低於規
    定之最低時速，除有第43條第1項第2款情形外，處1200元以
    上2400元以下罰鍰；並記違規點數1點。處罰條例第40條、
    第63條第1項第1款分別定有明文。
四、本院審酌：
  (一)異議人駕駛上開車號Y9-5575號自小客車，於96年12月8日下
    午13時30分許，行經最高限速為每小時60公里之台20線34.5
    公里處時，以時速每小時86公里，超速26公里行駛，遭舉發
    機關製單逕行舉發，嗣原處分機關依處罰條例第40條及第63
    條第1項第1款之規定，裁處異議人罰鍰1800元並記違規點數
    1點之事實，有：
    裁決書。
    舉發通知單影本。
    等件為證，且為異議人所不否認，此部分事實當可認定。
  (二)次按行車速度超過規定之最高速限或低於規定之最低速限之
    違規行為，採用固定或非固定式科學儀器取得證據資料證明
    者，於一般道路須至少於100公尺前，明顯標示之；處罰條
    例第7條之2第3項定有明文。該100公尺規定旨在提醒駕駛人
    自省及給予其減速之距離，兼有預防執法過當之目的，該條
    文雖未就其得設置標示之最遠地點設有明文，惟參酌該條文
    立法意旨，警告標示設置地點不宜過遠，否則依一般用路人
    之駕駛習慣，少有於行駛中隨時注意其是否超速，蓋駕駛人
    駕駛汽車行駛於道路，須時時注意前方、左右車輛之狀態，
    顯難以時時注意自行車輛之行速，乃立法者審酌此情，明文
    規定公路監理機關「採用固定或非固定式科學儀器取得證據
    資料證明者，於一般道路須至少100公尺前明顯標示」，以
    免誣曲。經查：本件違規地點臺南縣台20線34.5公里處，距
    離前一測速照相警告標示已有約900公尺之遠，此有舉發機
    關97年6月6日南縣井警四字第0970004843號函及其所附警告
    標示照片1幀在卷可證 (該告示牌目前設置於台20線35.07公
    里，原設於35.4公里)( 見本院卷第17頁下方照片)。依上述
    說明本件異議人於上述時、地顯難注意維持速限。故舉發機
    關舉發本件違規行為時，顯無依上開規定於「100公尺」前
    之適當距離為明顯之標示，其取締程序違反上開規定。又國
    家對於道路交通管理係以維護交通秩序、確保交通安全為目
    的，處罰僅為國家為達行政目的手段之一，交通違規罰鍰並
    非處罰目的，負責執行違規取締之公務員代表國家執行公權
    力時應以誠實信用方法為之，並保障人民正當合理之信賴，
    其為達行政目的之方法亦須合適且不得逾越尺度，行政程序
    法第7條、第8條關於公務員執行公權力時應遵行之程序原則
    規定甚明。故於一般道路以採用固定或非固定式科學儀器之
    方式，取得不利於駕駛人之證據資料時，應依上開規定，至
    少於100公尺前適當距離處設立明顯標示以提醒駕駛人注意
    ，如駕駛人仍未減速、執意破壞交通安全秩序，始懲其惡性
    依規定科處罰鍰。
  (三)至實務上雖有認上開「100公尺」前為明顯之標示之行政舉
    措，係屬例示規定，即非法定之程序者。惟查立法者既已明
    文立法要求舉發及監理機關應為如此之特定作為，並據此所
    為行政處分將嚴重侵及人民之財產、工作權等，且該項立法
    復經總統公布、施行，更已使我國國民產生相當之信賴感，
    而信賴舉發及監理機關必當嚴守立法者之明文指示，則本諸
    信賴原則 (一般之行政作業性事項，立法者鮮予以指示，此
    參照中央法規標準法第5條之規定自明，是立法者既於上開
    條例中明文指示要求舉發及監理機關應為特定之作為，就舉
    發及監理機關而言，即非單純之服從義務而已，故舉發機關
    違背此項規定所為之行政舉措，即足以影響對外行為之效力
    ，應認係構成違法或不當之原因）及本此規定所衍生之行政
    作為所將對於人民所生財產之限制等基本權效果，自應認上
    開規定係屬法定程序為宜，故舉發機關違反此等規定，其舉
    發行為即為違法。又本件異議人遭舉發之時間、地點，舉發
    機關顯無不能依上開規定於舉發地點前「100公尺」前適當
    距離為明顯之標示之行政舉措，並藉此提醒駕駛人注意行車
    速度。故依誠信、比例及權衡原則等為綜合審斷，舉發機關
    此項違法程序所取得之證據資料，自不能採為不利異議人之
    認定。
五、綜上所述，本件舉發機關所取得之「測速」資料，尚難採為
    不利異議人之依據，且除上開採證照片外，並無其他證據足
    資證明異議人有於上揭時間、路段超速違規之事實，則本件
    顯無積極證據足資證明異議人之違規事實，原處分機關據此
    所為之原處分，自有不當，異議人異議要旨，雖未指摘於此
    ，惟此係本院應依職權調查之事項，本院自應逕予審酌，而
    認異議人之異議為有理由，並應由本院將原處分予以撤銷，
    為異議人不罰之諭知。又異議人之其他異議理由，對於本件
    裁定結果並無影響，爰不一一說明理由，附此敘明。
六、據上論斷，應依道路交通案件處理辦法第20條，裁定如主文
    。
中    華    民    國    97    年    6     月    27    日
                        交通法庭法  官  蔡直青
以上正本證明與原本無異。
如不服本裁定，應於收受送達後5日內向本院提出抗告狀。（應
附繕本）
                                書記官  劉鴻瑛
中    華    民    國    97    年    6     月    30    日


司法院資訊處製作；財團法人民間司法改革基金會備份。
